【裁判字號】    91,上更(一),540
【裁判日期】    950301
【裁判案由】    違反藥事法等
【裁判全文】
臺灣高等法院刑事判決             91年度上更(一)字第540號
上  訴  人
即  被  告  丁○○
輔  佐  人  戊○○
上  訴  人
即  被  告  乙○○
            甲○○
共      同
選任辯護人  許坤立律師
            楊俊雄律師
上列上訴人因違反藥事法案件，不服臺灣士林地方法院85年度訴
字第65號，中華民國86年3月11日第一審判決（起訴案號：臺灣
士林地方法院檢察署84年度偵字第9253、8147、8552、741號）
，提起上訴，判決後，經最高法院撤銷發回更審，本院判決如下
：
    主  文
原判決撤銷。
丁○○、乙○○、甲○○共同連續明知為偽藥而販賣，各處有期
徒刑貳年。
扣案之保力胺SP活性酵素壹佰拾肆箱（每箱壹佰貳拾包）、壹箱
（計參拾包）及保力胺S酵素壹佰捌拾包、保力胺公司酵素產品
包裝袋肆個、保力胺股份有限公司酵素產品說明書貳本、保力胺
公司產品目錄壹本、保力胺公司八十四年帳冊壹本、保力胺公司
組織獎金明細表貳冊、文宣資料壹冊、損益表壹本、資產負債表
貳本、產品資料伍本及產品說明錄影帶壹捲均沒收。
    事  實
一、丁○○係臺北市○○○路168號2樓之保力胺股份有限公司（
    以下稱保力胺公司）之董事長，乙○○、甲○○分別為該公
    司之副董事長、總經理。民國（下同）83年1月間起，丁○○、乙○○及甲○○等人均明知由台南縣永康市○○街64
    號立胺酵素有限公司（下稱立胺公司）之負責人陳明和（另
    案經台灣台南地方法院判決）所製造之「保力胺S酵素」，
    係以每公克鳳梨酵素含量分別為一萬三千及二萬二千Case
    in digestion unit s\g之物製造，且明知該鳳梨酵素僅具
    有「炎症症狀之解緩」藥理效果，並未有其他治療胃潰瘍、
    高血壓、風濕、關節炎、便秘等疾病之醫療效能，並明知凡
    使用於治療、減輕或預防人類疾病之藥品，或其他足以影響
    人類身體結構及生理機能之藥品，均屬藥事法第6條第2、3
    款之藥品，該「保力胺S酵素」係未經行政院衛生署核准製
    造之偽藥。丁○○、乙○○及甲○○三人竟基於意圖為自己
    不法所有之概括犯意聯絡，先由陳明和更改其立胺公司原生
    產於動物飼料用之保力胺S外包裝，將其原雞豬圖樣及「飼
    料用」字樣刪除，並將其原產品核准字號「台灣省農畜飼字
    第一六六三二號」之字樣，省略「畜飼」二字，印列為「台
    灣省農製字第一六六三二號」字樣，並大量生產，而由丁○○於包裝上增列該產品有改善體質、淨化血液、細胞新生、
    抗茵消炎、抗瘤抗癌、蛋白分解、誘導藥效等醫療效能之說
    明及可充人體藥性服用，同時印製書刊說明誇示「保力胺S
    」具有治療胃潰瘍、高血壓、風濕、關節炎、便秘等醫療效
    能，陳明和生產包裝後，以每包新台幣（下同）二百二十元
    之價格，販賣予保力胺公司，再由丁○○、乙○○、甲○○
    等人以保力胺公司名義，以健康食品多層次傳銷之方式，販
    賣該偽藥於全省供人服食，同時致使不知情之多數民眾誤信
    該產品有上開療效而陷於錯誤，以每包一千二百六十元之高
    價購買，及直至84年6、7月間，又將「保力胺S」之外表包
    裝，改為成份相同未再印有上開省農林廳核准字號之「保力
    胺SP」活性酵素後，並提高售價為每包一千三百六十五元，
    仍承上開相同之犯意，以相同之手法販賣該偽藥，同時詐騙
    不知情之民眾，計自83年1月至84年9月初止，共出售金額約
    達六億元。嗣於84年9月5日，在保力胺公司上址為法務部調
    查局北區機動工作組查獲，並扣得保力胺SP活性酵素115箱
    （其中114箱，每箱計120包，責由被告丁○○保管中，另1
    箱計30包扣案）中及保力胺公司酵素產品包裝袋4個、保力
    胺公司酵素產品說明書2本、保力胺公司產品目錄1本、保力
    胺公司84年帳冊1本、保力胺公司組織獎金明細表2冊、文宣
    資料1冊、損益表1本、資產負債表2本、產品資料5本、產品
    說明錄影帶1捲。並另於84年6月6日經嘉義市衛生局人員在
    嘉義市○○路194號9樓之3保力胺公司嘉義提貨公司查扣得
    該公司之保力胺S酵素180包。
二、案經法務部調查局北部地區機動工作組移送臺灣士林地方法
    院檢察署檢察官偵查起訴及移送併辦。
    理  由
一、訊據上訴人即被告丁○○、乙○○、甲○○固坦承於上揭時
    、地，未經行政院衛生署申請許可，即向第三人陳明和販入
    本件供人食用或外用之「保力胺-S酵素」後對外販賣，而該
    產品之包裝是被告丁○○自行設計，其載有療效內容之說明
    書、宣傳手冊等均係被告丁○○抄自「酵素特效療法」等書
    籍編製而成，被告乙○○、甲○○均有參與等情不諱，核與
    共犯陳明和於偵查中供述情節相符（見原審卷第23頁正面、
    84 年偵字第9478號卷第25-29頁、84偵字第8147號卷第29頁
    ）。但被告三人均矢口否認有販賣偽藥犯行，被告丁○○、
    乙○○均辯稱：保力胺公司所銷售之物，係供人食用之健康
    食品，並未含有α胰凝乳蛋白，而鳳梨酵素僅為食品添加物
    ，應依食品管理法處理，伊確實有寫療效，但並非藥品，行
    政院衛生署將鳳梨酵素認定為藥品，顯有誤會云云；被告甲○○辯稱：伊有事先將保力胺S酵素送化驗，未發現有西藥
    及危害人體健康之成份，且伊和丁○○、乙○○均食用後發
    覺反應良好，才銷售給大眾云云；被告三人另又均辯稱：伊
    等所販賣之保力胺S酵素，絕非藥品，因中華藥典並未記載
    鳳梨酵素為藥品，而衛生署憑以認定保力胺S中之鳳梨酵素
    為藥品，係以英國藥典為依據，然該藥典本文中並未記載，
    僅記載於該藥典之附錄且係作分析與試驗之試劑，並非記載
    鳳梨酵素為藥品，且衛生署所核准之鳳梨酵素為藥品，須以
    1mg有400單位（被告未言明此所稱單位之內容為何）為前提
    ，而被告等所行銷之鳳梨酵素活性相當低微，1mg僅有13至
    18單位（被告未言明此單位之內容為何），屬於粗製品，應
    屬供人食用之食品而非藥品，況衛生署亦曾公告酵素劑為食
    品添加劑，因此該酵素應屬食品，又依藥事法第91條規定，
    食品如有療效說明者，亦僅處一定之罰鍰，並無刑責之規定
    云云。
二、惟查：
  (一)按未經核准，擅自製造之藥品乃藥事法第20條第1項之偽藥
    。又關於藥品之定義，應依藥事法第6條各款之定義認定之
    。查行政院衛生署87年5月12日衛署藥字第87016965號函謂
    ：「(1)藥事法所稱之藥品，依該法第6條之規定，係以中華
    藥典或醫藥先進國家醫藥典籍所載情形作為判定參考，而德
    、美、法、日、瑞士、加拿大、澳洲、英國、比利時、瑞典
    等國家之醫藥品集，亦經本署72年12月17日衛署藥字第4116
    24號公告、74年4月27日衛署藥字第532185號公告、77年12
    月6日衛署藥字第763584號公告作為藥品查驗參考之藥品集
    。查上開先進國家醫藥品集如日本醫藥品集1988年版、1991
    年版、1993年版、1996年版、法國、瑞士（以上二國之藥典
    籍名稱略）皆收載有『以鳳梨酵素為主成分者』為藥品。因
    此該成分符合藥事法第6條第1款所定藥品之定義。(2)另鳳梨
    酵素用法用量亦經收載於上述醫藥典籍，如日本醫藥品集，
    其用法用量即1日8萬至16萬單位（Casein digestion unit
    s\g）。查以鳳梨酵素為藥品之成分者，本署曾核准每錠1萬
    、1萬2仟、2萬、5萬單位鳳梨酵素之藥品許可證，而另涉案
    之保力胺S酵素含量為1萬4仟單位，依其使用說明書使用方
    法，則每日服食量超出39萬單位（Casein digestion unit
    s\g），且宣稱醫療效能，自應列屬藥品管理。(3)鳳梨酵素
    雖得供為食品添加物，但依食品衛生管理法第3條所定食品
    添加物之定義，係為添加用途，非以本體作為食品成品販售
    ，且應經本署食品添加物查驗登記核可後，方得使用，亦不
    得宣稱療效，經查本署未曾核發鳳梨酵素之食品添加物之許
    可證」、「綜上所述，鳳梨酵素產品業已收藏於日本、法國
    、瑞士等三國之醫藥典籍，且涉案之保力胺S鳳梨酵素含量
    為1萬4仟單位，依其用法用量、每日服食量超出39萬單位，
    且宣稱醫療效能，自應列屬藥品管理，不屬食品管理」等語
    （見本院上訴卷(一)第93-95頁）。行政院衛生署88年3月23日
    衛署藥字第88007995號函亦同此見解（見上訴卷(一)第258-26
    1頁）。依上開衛生署72年2月17日衛署藥字第411624號公告
    、74年4月27日衛署藥第532185號公告及77年12月6日衛署藥
    第763584號之公告（見上訴卷(一)第98-100頁），德、美、法
    、日、瑞士、加拿大、澳洲、英國、比利時、瑞典等國家之
    醫藥品集、公定國家處方集或各該補充典籍，自均已成為我
    國藥事法第6條第1款之「經中央衛生主管機關認定其他各國
    藥典、公定之國家處方集或各該補充典籍」，故上開行政院
    衛生署87年5月12日衛署藥第87016965號函所指之日本醫藥
    品集1988年版、1991年版、1993年版、1996 年版等醫藥品
    集，雖屬民間出版，亦不妨礙其為藥事法第6條第1款之藥典
    、典籍等，被告辨稱藥事法第6條之典籍限於公定之國家處
    方云云，尚屬無據。上開衛生署函既數度明確指出『鳳梨酵
    素為主成分者』之藥品確收載於各該醫藥品集之中，並據提
    出收載之法國、日本等醫藥品影本集及該署之公告函影本等
    作為認定依據，自應認內容如各該外國醫藥品集之鳳梨酵素
    應屬我國藥事法第6條第1款之藥品無誤。此外，我國衛生署
    曾核准每錠1萬、1萬2仟、2萬、5萬單位鳳梨酵素之藥品許
    可證在案，亦據該署多次來函敘明，並有行政院衛生署就鳳
    梨酵素核發許可證計38件許可證資料在卷可憑（見原審卷第
    117頁、118頁），足認我國確有核發以鳳梨酵素為主要成分
    之藥品許可證無誤，該符合許可內容之鳳黎酵素自亦屬我國
    藥事法第6條所稱之藥品，應甚明確。
  (二)被告爭議者為，本件鳳梨酵素就外觀上並未符合我國衛生署
    核准之鳳梨酵素錠劑（例如1mg有4百單位，單位內容不明）
    ，且亦無證據證明本件之鳳梨酵素符合外國醫藥品集所載之
    鳳梨酵素藥品之外觀形態（本件產品為粉狀，無一定之製既
    形態），而係以「1mg僅有13至18單位（單位內容不明）」
    之形態存在，被告販賣本件低單位之鳳梨酵素產品，是否仍
    能謂被告係販賣藥事法第6條各款所指之藥品？經查：
  (1)依行政院衛生署84年12月20日衛署藥字第84071253號函覆鑑
    定結果，本件保力胺S酵素，經檢出鳳梨酵素含量分別為1萬
    3千至2萬2千Casein digestion units\g（見84年偵字第855
    2號卷第41頁）；同署85年12月16日衛署藥字第85058661號
    函亦稱：「本署核發衛署藥第012244號派普樂明錠二十四公
    絲藥品許可證，其處方每錠中鳳梨酵素活性含量為1萬2千單
    位」、「保力胺S酵素，經檢出鳳梨酵素含量分別為1萬3千
    及2萬2千Casein digestion units\g已達藥品劑量，且宣稱
    醫療效能，係屬藥品」等語（見原審卷第133、134頁）；又
    同署85年5月23日衛署藥第85019839號函亦謂：「保力胺S
    酵素之每公克鳳梨酵素活性含量為1萬4仟單位（Casein dige
    stion units\g），依其說明書使用方法，則每日服食量超
    出39萬單位Casein digestion units\g，且宣稱醫療效能」
    （見原審卷第122頁），另依行政院衛生署88年3月23 日衛
    署藥字第88007995號函又謂本案之保力胺S以成品販售，依
    所附產品說明書之用法及含量，則每日服量已高達39萬9千
    單位（Casein digestion units\g）（見上訴卷(一)第93-95
    頁），而被告等不否認依其所附之說明書使用該「保力胺S
    」成品結果，每日服食進入人體內之鳳梨酵素含量確如衛生
    署上開函覆所指之量，則被告販賣本件「保力胺S」成品時
    ，依其說明書指示之用法用量，每日每人服用進入體內之鳳
    梨酵素量確已高達39萬9千單位之事實，應堪認定。
  (2)依上開行政院衛生署87年5月12日衛署藥第87016965號函載
    日、法、瑞士等國家之醫藥品集內收藏有『鳳梨酵素為主成
    分者』之藥品，另依其所收載之鳳梨酵素用法用量顯示，以
    鳳梨酵素為主要成分之藥品，其用法用量為1日8萬至16萬單
    位，今被告所販賣雖為低單位之鳳梨酵素，但依其說明指示
    之用法用量服食結果，每日服食進入人體之鳳梨酵素量為39
    萬9千單位（Casein digestion units\g），已超過鳳梨酵
    素以「正式藥品」名稱，經醫師指示服用而得進入人體之量
    ，其服食後對人體所產生之影響，自當強烈服用屬「正式藥
    品」之高單位鳳梨酵素之醫療效果，且因被告明知該鳳梨酵
    素乃具有藥理作用（即「炎症症狀之解緩」作用）之效果，
    依常識當知服用過量必定會對人體產生一定之影響或變化，
    而這種變化對人體是好是壞，於未經長期實驗確認下，實難
    判斷，此亦當為被告所明知，而毋待於藥典之記載，於指示
    購買者大量服用時，自當謹慎研究，並向醫藥衛生主管機關
    查明後，方可販賣供人服用，此乃負責任、有良知之業者所
    當有。詎被告於未經長期實驗、確認之情況下，竟一方面以
    說明書指示購買者按遠超過醫藥品集所載或我國衛生主管機
    關所核准之用量服用，另一方面有以說明書強調其產品內含
    鳳梨酵素「具有『高度複合活性化的特性』，其主要成分為
    提鍊出之鳳梨酵素、多糖類酵素及進口之胰凝乳蛋白分解酵
    素（實際檢驗結果並未有此成分）」並稱：「保力胺S其酵
    體活化介，是一種極複雜之化合物，在生命體內主司消化、
    同化、新陳代謝、催進化學反應強化食物營養、強迫吸收增
    強動物體活力持續、同時對各種炎症有緩解消除作用」、有
    「改善體質、淨化血液、細胞新生、抗菌消炎、抗瘤抗癌、
    蛋白分解、誘導藥效」等健康效能，並有「使便秘、整腸、
    胃下垂、胃潰瘍、痔瘡、香港腳、血膜炎、高低血壓異常、
    腦出血引起之半身不遂、小兒氣喘、癲癇、神經痛、風溼痛
    、溼疹、皮膚炎、紫斑病、其他創傷、紅腫等疾病有顯著療
    效，對於飲酒過量宿醉、性無能、污染病、美容，皆有良好
    效果」、「植物性複合酵素對於維持身體的健康，及對於各
    種疾病具有神奇療效」等語，此有說明書影本附卷可稽（見
    84 年聲字第558號卷第10- 19頁）。足見被告等人係以「保
    力胺S」具有神奇療效，即發生正面之醫療作用作為宣傳之
    重點，被告等於主觀上有將其等所販賣之成品作能發生「醫
    療效果」之藥品，當甚明確。本件保力胺S每日服用量既超
    過醫藥品集或我政府許可核准之用量，對人體必將發生不可
    確知之類似「濫用藥物」效果，對國民健康之影響即有可能
    重大，醫藥衛生主管機關自當予以管理。且被告等既以能發
    生治療、減輕或預防人類疾病之醫療效果之物推銷販賣之，
    且該販賣之物確定具有某項醫療效果，僅不具有如宣傳內容
    般之醫療效果者，則其所販賣之物客觀上為「藥品」，已甚
    明確，雖於外表上，被告所販賣之物，未必具有藥事法第6
    條第1款所稱：「記載於中華藥典或經中央衛生主管機關認
    定之其他各國藥典、公定之國家處方集，或各該補充典籍之
    藥品」之藥品形態，但於外觀及實質內含上實均已符合同法
    第2款「未載於前款，但使用於診斷、治療、減輕或預防人
    類疾病藥品」或第3款之「其他足以影響人類身體結構或生
    理機能之藥品」之要件。
  (3)我國醫藥衛生主管機關為保障國人之健康及用藥安全，就主
    張或事實上有藥事法第6條第2、3款效果之藥品，自當全部
    納入藥事法加以監督、管理，以維藥事法之立法目的，此所
    以行政院衛生署主張：「凡成分不明而宣稱療效之產品廣告
    ，除依違規藥物廣告處理外，其產品得依偽藥、或禁藥論處
    」、「鑑於其宣稱醫療效能（適應症），且以治療疾病為產
    銷目的，縱未檢出西藥成分或未能證明其含中藥成分，均已
    構成藥物藥商管理法（藥事法前身）第5條所稱之藥品要件
    ，自應視同藥品管理，並依同法有關規定辦理。」（見84年
    聲字第558號卷第9頁行政院衛生署80年10月21日衛署藥第98
    0416號函），本件被告所販賣之成品保力胺S，其成分中既
    含有對人體會產生醫療效果之鳳梨酵素，且依被告指示之每
    日服量，已超出藥典或我醫藥衛生主管機關所載藥品或核准
    之鳳梨酵素含量，依被告之指示服用方法，事實上將產生遠
    強於服用藥品型態鳳梨酵素對身體或生理影響，且被告又大
    力宣稱療效，故於實質或外觀上，依被告指示方法服用該保
    力胺S成品，於被告或服用者之主觀認知上，均有據以治療
    相關疾病之意思，而與服用藥品相同，故被告販賣系爭保力
    胺S成品之行為，自屬販賣藥品無疑。被告所辯衛生署僅「
    以用法、用量」決定所販賣者是否為藥品云云，顯然忽略被
    告販賣本件產品時大力宣稱療效之事實，尚無可採。此外，
    依證人即行政院衛生署職員藍國岳於原審結證稱：「鳳梨酵
    素使用過量會有過敏、出血、腸胃不適、暈眩等副作用」、
    「本件依被告所稱之用用量（1包2百公克7天用）、用法及
    使用說明，應列為藥品管理」、「健康食品如打上治療效能
    ，即應屬藥事法之規範範圍」等語（見原審卷第110頁背面
    、第111頁）可知，濫用酵素確會產生不良之副作用，有違
    人體健康，此亦與證人即購買者丙○○、張政富二人向法務
    部調查局或本院表示服用過後有身體不適之情況相符（見84
    年偵字第8552號卷第4、5頁、本院上更 (一)卷一第96頁以
    下），益見本件成品對人體健康有可能產生不良之影響，其
    應依藥事法加以管理，乃至為顯然。此所以醫藥衛生主管機
    關一再函示表明：「因保力胺S酵素產品，其檢出之鳳梨酵
    素含量已達藥品劑量，且宣稱醫療效能，應屬藥品管理」之
    道理所在，此有行政院衛生署86年6月30日衛署藥第8603581
    6號函、84年6月16日衛署藥第84024 620號函附卷可佐（見
    上訴卷(一)第49-54頁、84年偵字第9478號卷第16頁）。被告
    以「單純之食品誇大療效」混淆本件「非單純食品，實質上
    具有高於核准藥品含量，具真正效果不明，又誇大療效之藥
    品」，進而主張本件非藥品云云，亦非可採。至證人紀永昌
    於本院前審證稱：「據我所學知識中，鳳梨酵素根本不算藥
    ，而且食品都有可能有療效，如有稱療效，則應依食品衛生
    管理法處罰。」、「本件有無經純化過程？）沒有經精緻純
    化過程，根本不算是藥，只能算是食品級。」、「（藥及食
    品分際？）藥事法認定藥是原料藥及製劑，而衛生署的人上
    次也承認說不是製際，我們認應依食品衛生管理法處罰，而
    不是藥事法處理。」、「如鳳梨酵素經純化過程是否為藥？
    ）就我學的過程，鳳梨酵素根本不是藥」等語（見上訴卷(二)
    第167頁以下），然證人紀永昌所證係指「鳳梨酵素」係食
    品，核與被告等所販賣之「保力胺S」係帶有宣傳醫療效果
    之成品不同，被告並非等販賣純粹之「鳳梨酵素」，是證人
    上開所證，自難採為有利被告之認定，附此敘明。
  (4)綜上所述，以本件被告販賣「保力胺S」之整體販賣行為，
    含販賣成品及販賣時對顧客之指示服用行為綜合觀察，實已
    構成販賣藥事法第6條所指之藥品。被告辯稱其所販賣者為
    低單位之鳳梨酵素，不具藥品之外觀，卻置其指示顧客服用
    結果，將比藥典或政府所許可之服用量更為鉅大，等於一日
    大量服用藥典所載藥物或政府許可之「正式藥品」之效果等
    事實於不顧，仍執以否認所販賣者為藥品，所辯殊無可取。
    本件「保力胺S」整體既屬藥事法第6條所指之藥品，其未經
    核准而擅自製造者，自屬藥事法第20條第1款所稱之「偽藥
    」，行政院衛生署85年2月16日衛署藥字第85010927號函亦
    同此看法（見原審卷第121頁）。被告既自承有販賣系爭成
    品（保力胺S酵素）之行為，自屬販賣偽藥之行為，應堪認
    定。
  (三)依行政院衛生署84年12月1日衛署藥第84070862號函：「鳳
    梨酵素僅具有「炎症症狀之解緩」，並無該產品所稱之治療
    胃潰瘍、高血壓、風溼、官節炎等醫療效能」（見84年偵字
    第924號影印卷第16-17頁）；另同署85年6月28日衛署藥字
    第85029061號函亦謂：「鳳梨酵素之藥品，騎核准適應症為
    炎症症狀解緩，尚無所指之療效。」等語（見原審卷第125
    頁），被告既明知「鳳梨酵素」之療效僅此一項，竟於說明
    書上宣稱如上之大量醫療效果，且其進價為每包二百二十元
    ，竟以每包1260元至1365元價格出售，顯有為自己不法所有
    之詐欺故意，而承購者因聽信被告所言或誤信所載，進而以
    高價購買本件保力胺S產品，自屬陷於錯誤而付款購買，被
    告所為亦同時有施行詐術之行為，被告此部分之詐欺犯行，
    亦堪認定。
  (四)其他辯解部分：
  (1)被告辯稱鳳梨酵素製劑曾經行政院衛生署於77年7月22日以
    行政命令公告為食品添加劑，所以鳳梨酵素非藥品，故製造
    鳳梨酵素或植物性綜合酵素均不違法，被告基於信賴政府發
    給製造酵素廠商之公司執照及工廠登記證，自不違法云云。
    惟查，被告並非單純製造鳳梨酵素，亦非販賣單純之鳳梨酵
    素本身而未指示購買者用法用量，或販賣未逾越藥品程度作
    為「食品」添加物之「食品添加劑」，而係販賣「包裝為成
    品，其上載有用法、用量及宣稱療效」之鳳梨酵素，而依其
    用法、用量，已超越藥典或政府許可之「鳳梨酵素藥品」之
    量，而有販賣藥品之外觀與實質，已如前述，並非「一有販
    賣含鳳梨酵素之成品即屬違法」，被告仍以販賣「單純之酵
    素」或販賣「食品」云云，來混淆販賣藥品之事實，顯非可
    採。
  (2)又「鳳梨酵素」固只是一種酵素之名稱，此種酵素因其存在
    形態及使用數量之不同，而具有工業用、食品用或醫療用等
    多種功能或用途，自不可汎稱酵素種類名稱之「鳳梨酵素」
    乃為藥事法所稱之「藥品」，衛生署之各類函件中，亦未見
    有此見解者，但本件被告所販賣者，並非單純販賣「鳳梨酵
    素」本體，而係販賣「以鳳梨酵素為主要宣傳成分，且宣稱
    療效，並依其指示之用法、用量已超越屬於藥物之鳳梨酵素
    含量之『成品』」，故被告以「種類」概念之「鳳梨酵素」
    （酵素之種類）與本件「以鳳梨酵素為主要宣傳成分之上開
    內容之成品：保力胺S」相混淆，企圖使「酵素種類位階揭
    之鳳梨酵素非藥品」之概念，混淆為本件成品「保力胺S非
    藥品」；或主張「若認定本件成品保力胺S為藥品，則具各
    種用途之鳳梨酵素（酵素之一種）將被認定為藥品，則顯不
    合理，且食品與藥品之分際將因此而混淆不清」云云，顯有
    邏輯上之謬誤，而非可採。本院或衛生署並未認定「鳳梨酵
    素是藥品」，亦未認定「凡含有鳳梨酵素者即為藥品」，至
    於「製劑」僅是藥品類型之一，被告以「藥品」限於以原料
    藥加工製造之製際置辯，亦不可採。
  (3)被告於偵審中雖提出其經銷商申請檢驗之檢驗報告，證明未
    驗出鎮定際等西藥成分，以證明系爭成品非藥品云云，然其
    檢要報告結果僅能證明本件產品保力胺S未函有各該西藥成
    分而已（見84年偵字第8552號卷第6、9頁，原審卷第31頁）
    ，並不能據以證明保力胺S非藥事法第6條所規範之藥品，自
    不能為有利於被告之認定。
  (4)被告另主張第三人施能文販賣之「活力安A酵素」係仿冒本
    件保力胺S，該施能文卻經經台灣台南地方法院檢察署認定
    該產品非藥品而為食品，而為不起訴處分（84年偵字第12
    376號），被告自亦應為相同之認定云云。然查，該處分書
    係以該案被告施能文於購入活力安A產品準備販賣之前，即
    送請衛生局送驗，於未取得結果前，即遭查獲，其尚未有販
    賣之行為事實，故該案被告施能文之行為並不為罪（見84年
    偵字第12376號影印卷附處分書），核與本件被告已有長久
    之銷售行為者不同，自不能引為有利被告之證據。雖該處分
    書中以行政院衛生署食品檢驗局對該活力安A檢驗結果，認
    為該產品未檢出胰凝乳蛋白酵素及相關西藥成分，而認定該
    活力安A非藥品，惟該檢驗書僅能證明「未檢出胰凝乳蛋白
    酵素及相關西藥成分」之事實，並不能據為認定保力胺S」
    非藥品，故該處分書亦不得據為有利被告之認定。
  (5)又衛生署藥檢局檢驗本件保力胺S與衛生署核准之「派普樂
    明錠」之鳳梨酵素單位雖有不同，但其二者之檢驗方法、檢
    測原理均相同，「派普樂明錠」之檢驗係參照日本原廠檢驗
    規格進行檢驗及判定；保力胺S酵素之檢驗係依據1989年版
    之「日本藥局方外醫藥品成份規格」及1992年版日本「醫藥
    品開發：製劑分析二，第十九卷」所載之方法進行檢驗，另
    參考Methods in Enzymology（volume XIX）Proteolytic
    En zymes-Bromelain Enzymes之酵素分析方法規範，以SDS
    膠體電泳方式，利用鳳梨酵素之對照品與檢品進行蛋白質比
    對，因上開二物之檢驗方法沒有差別、酵素反應條件極為相
    似，且單位計算原理相同，因此可謂相當，故其單位名稱雖
    有不同，其結果仍可以比較等情，有行政院衛生署88年11月
    30日衛署藥字第886836函在卷可憑（見上訴卷(二)第205-20 6
    頁），足見衛生署已將本件之檢驗方法等細節說明甚詳。雖
    目前無鳳梨酵素之「法定檢驗方法」，但查行政院衛生署乃
    我國藥政最高管理機關，其既以「極為相同」之標準檢驗該
    署曾核准之藥物（如派普樂明錠）與本件產品保力胺S，並
    據以作比較，醫藥衛生主管機關以相同方法原理、接近同一
    標準之方式鑑定本產品，並據以表示其專業意見，其專業意
    見自足採納，被告未提出具體可信之證據說明衛生署之檢驗
    方法有何瑕疵，其據以否認衛生署之檢驗結果，尚非可採。
    況如依被告所言，本件保力胺S之鳳梨酵素很低，僅有每1mg
    13至18單位，而衛生署核准之鳳梨酵素錠劑則高達1mg 有4
    百單位等語，則以被告說明書中指示買者第1包2百公克應在
    7日內服用完畢，則服用者每日所服用之重量有28.5公克（g
    ），依被告所稱之標準換算結果，1公克（g）等於1千公絲
    （mg），服用者所服用之量接近被告所稱之單位40萬單位，
    則相當於1日服用1千至8百顆衛生署核准之鳳梨酵素錠劑（
    如以每顆5百單位計算）。故被告以衛生署檢驗方法、流程
    、標準等細節質疑衛生署檢驗之結果，亦非可採。至被告請
    求再傳喚行政院衛生署相關人員、證人紀永昌、劉廷英、吳
    元欽證明保力胺S非藥品，及命衛生署提出涉案「保力胺S」
    酵素檢驗之「最終試驗報告」，均核無必要，附此敘明。
  (五)被告丁○○、乙○○、甲○○三人分別係擔任保力胺工之董
    事長、副董事長、總經理，負責該產品之經銷營運，有公司
    執照在卷足憑，被告丁○○撰寫產品療效並任主要負責人，
    被告甲○○則輔導董事長，負責業務行政等情，為被告丁○○、甲○○所自承，被告乙○○雖於原審辯稱：伊係保力胺
    公司之掛名副董事長，未實際經營業務云云，然查被告丁○○、甲○○、乙○○三人均有參與本件販賣行為內容，已如
    前述，被告三人間有犯意聯絡與行為分擔甚明。
  (六)被告等自83年1月間起至被查獲止，計販賣出保力胺S及保力
    胺SP金額達六億元，亦分據被告丁○○供明在卷。又查被告
    進口該酵素每包220元，復以每包1260元或1365元之高價賣
    出，亦經被告等供承屬實，顯見渠等係販賣營利甚明。此外
    ，並有保力胺SP活性酵素114箱（每箱120包）、1箱（計30
    包）（見84年聲字第558號卷第55頁）及保力胺S酵素180包
    （見84年渡偵字第9478號卷第13、14頁）、保力胺公司酵素
    產品包裝袋4個、保力胺公司酵素產品說明書2本、保力胺公
    司產品目錄1本、保力胺公司84年帳冊1本、保力胺公司組織
    獎金明細表2冊、文宣資料1冊、損益表1本、資產負債表2本
    、產品資料5本及產品說明錄影帶1捲等扣案足佐。
  (七)綜上所述，本件事證明確，被告三人所辯，要係卸責之詞，
    均不足採信。被告等犯行堪以認定，應依法論科。
三、查被告等人行為後，藥事法第83條業於93年4月21日修正，
    經總統公布，並於同年月23日生效，修正前之藥事法第83條
    第1項販賣偽藥罪之法定刑為處五年以下有期徒刑，得併科
    新臺幣十萬元以下罰金，修正後之法定刑為處七年以下有期
    徒刑，得併科新臺幣五百萬元以下罰金，比較新舊法結果，
    以修正前之行為時法較有利於被告，依刑法第2條第1項但書
    規定，應適用修正前之藥事法第83條第1項。核被告丁○○
    、乙○○、甲○○三人所為，均係犯修正前之藥事法第83條
    第1項之販賣偽藥罪及刑法第339條第1項詐欺罪。被告等三
    人間就上開二罪有犯意聯絡及行為分擔，均為共同正犯。被
    告等先後多次犯行，時間緊接，所犯構成要件相同之罪名，
    顯係基於概括犯意反覆為之，為連續犯，依刑法第56條規定
    ，以一罪論，並加重其刑。因被告等僅有販賣偽藥之單一行
    為，於客觀上並無販賣偽藥及詐欺之二行為，被告係以販賣
    偽藥之一行為，同時另觸犯詐欺罪，應依想像競合犯之規定
    ，從一重之販賣偽藥罪處斷。
四、原審對被告等論罪科刑，固非無見，惟查：(一)被告乙○○於
    偵審中均供稱伊公司在83年1月間之前均係銷售動物飼料添
    加物之產品給台糖公司，並未販賣供人食用之保力胺S，販
    賣供人食用之產品係自83年1月份開始賣等語（見84年度偵
    字第8552號卷第32頁），原審認定被告自82年10月間起明知
    偽藥，而於同年1月間以直銷販賣該偽藥等語，核其對被告
    犯罪行為始點之認定，顯有矛盾違誤；(二)原審認被告三人間
    與製造該偽藥之陳明和間有共同犯意聯絡、行為分擔，但陳
    明和係負責製造該產品後價賣與被告三人所屬之公司販賣，
    販賣所得並不歸陳明和一起分享，販賣之行為，陳明和亦未
    參與，則被告三人與陳明和間，就販賣偽藥之行為，並無犯
    意聯絡或行為分擔，原審未查，認被告三人與陳明和間有供
    犯關係，尚有未洽；(三)查藥事法第20條第1款之偽藥，係指
    「未經核准而擅自製造」者而言，故該法所稱之「偽藥」，
    非必是「假藥」，亦非必為「不具所稱療效之藥」，故販賣
    偽藥者，非必當然構成使人陷於錯誤以得利之詐欺犯行，原
    審認被告販賣偽藥之行為於本質上當然構成詐欺之犯行，亦
    有未洽；(四)嘉義市衛生局於84年6月6日至保力胺公司嘉義提
    貨中心查扣該公司所有準備供販賣之保力胺S酵素180包（見
    84年度偵字第9478號卷第13、14頁），原審就該事實漏未敘
    明，主文亦漏未諭知沒收，同有未合；(五)被告行為後藥事法
    業於93年4月21日修正，關於藥事法第83條第1項之販賣偽藥
    罪之法定刑有修正提高，原審不及比較適用，亦有未合。被
    告三人上訴亦旨，仍執前詞，否認犯罪，辯稱鳳梨酵素係食
    品，非藥品云云，雖均無理由，然原判決既有上開瑕疵，自
    應由本院將原判決撤銷改判。爰審酌被告等人犯罪之動機、
    目的在於獲取暴利、且罔顧國人身體之健康等手段，對國民
    健康影響甚大、犯罪所生危害程度、犯罪否認犯行之態度等
    一切情狀，分別量處如主文第二項所示之刑。至於扣案之保
    力胺SP活性酵素114箱（每箱120包）、1箱（計30包）及保
    力胺S酵素180包，及保力胺公司酵素產品包裝袋4個、保力
    胺公司酵素產品說明書2本、保力胺公司產品目錄1本、保力
    胺公司84年帳冊1本、保力胺公司組織獎金明細表2冊、文宣
    資料1冊、損益表1本、資產負債表2本、產品資料5本及產品
    說明錄影帶1捲等均屬被告犯罪所用或預備用之物，均應依
    刑法第38條第1項第2款之規定宣告沒收。
據上論斷，應依刑事訴訟法第369條第1項前段、第364條、第299
條第1項前段，修正前藥事法第83條第1項，刑法第11條前段、第
2條第1項但書、第28條、第56條、第339條第1項、第55條、第38
條第1項第2款，罰金罰鍰提高標準條例第1條前段，判決如主文
。
本案經檢察官田炳麟到庭執行職務。
中    華    民    國    95    年    3     月    1     日
                  刑事第10庭    審判長法  官  劉景星
                                      法  官  陳博志
                                      法  官  李春地
以上正本證明與原本無異。
如不服本判決，應於收受送達後十日內向本院提出上訴書狀，其
未敘述上訴之理由者並得於提起上訴後十日內向本院補提理由書
（均須按他造當事人之人數附繕本）。
                                      書記官  吳鎮鑫
中    華    民    國    95    年    3     月    6     日
附錄：本案論罪科刑法條全文
刑法第339條  （普通詐欺罪）
意圖為自己或第三人不法之所有，以詐術使人將本人或第三人之
物交付者，處五年以下有期徒刑、拘役或科或併科一千元以下罰
金。
以前項方法得財產上不法之利益或使第三人得之者，亦同。
前二項之未遂犯罰之。
修正前藥事法第83條（明知為偽藥或禁藥而販賣、供應、調劑、
運送、寄藏、牙保、轉讓或意圖販賣而陳列罪）
明知為偽藥或禁藥，而販賣、供應、調劑、運送、寄藏、牙保、
轉讓或意圖販賣而陳列者，處五年以下有期徒刑，得併科新臺幣
十萬元以下罰金。
犯前項之罪，因而致人於死者，處七年以上有期徒刑，致重傷者
，處一年以上七年以下有期徒刑。
因過失犯第一項之罪者，處一年以下有期徒刑、拘役或新臺幣十
萬元以下罰金。
第一項之未遂犯罰之。


司法院資訊處製作；財團法人民間司法改革基金會備份。
